臺灣臺中地方法院刑事判決
109年度易字第2252號
公  訴  人  臺灣臺中地方檢察署檢察官
被      告  林育承


                    （現於法務部○○○○○○○○○○○執行中，借提於同署臺中監獄臺中分監）
上列被告因詐欺案件，經檢察官提起公訴（108年度偵字第29771
號、109年度偵字第21529號），被告於本院準備程序中就被訴事
實為有罪之陳述，經本院告以簡式審判程序之旨，並聽取當事人
之意見後，裁定改由受命法官獨任行簡式審判程序，並判決如下
：
    主  文
林育承共同犯詐欺取財罪，處有期徒刑伍月，如易科罰金，以新
臺幣壹仟元折算壹日。應追徵不能沒收之犯罪所得價額新臺幣捌
萬伍仟伍佰元。
    事  實
一、林育承與黃振忠（另行通緝）係朋友，均知悉渠等未受林倉
    誠委任處理其與趙菠育（原名趙柏淯）之債務糾紛，且均無
    為趙菠育處理債務之意願及能力，竟皆意圖為自己不法之所
    有，共同基於詐欺取財之犯意聯絡，於民國107年11月7日下
    午3時10分許，在臺灣地區某處，透過臉書訊息功能，先以
    「Marcus Chou」暱稱向趙菠育佯稱：渠等受林倉誠委任處
    理其與趙菠育間之債務糾紛，需要和解費用新臺幣（下同）
    25萬元云云，並指示趙菠育將暱稱「凱文-債務處理專家」
    之人加為通訊軟體LINE之好友，復使用該LINE帳號向趙柏淯
    自稱姓名為「林志榮」而誆稱：要先給服務費3萬元，和解
    費可均分，趙菠育只要負擔12萬5,000元云云，再提供行動
    電話門號0000000000號供趙菠育聯繫，而接續以上開通訊軟
    體、行動電話聯繫趙菠育及當面告知等方式，向趙菠育謊稱
    可為其處理債務且已接洽「陳政宏」律師為其等達成和解云
    云，以此要求趙菠育給付委託費用及和解金，致趙菠育陷於
    錯誤，依指示為下列交付現金與匯款之行為：（一）於107
    年11月7日晚間10時許，在臺中市○○區○○路000號「統一超商
    逢大一門市」，將現金3萬元交與自稱「凱文-債務處理專家
    」之黃振忠與林育承；（二）於107年11月9日晚間7時35分
    許，依指示將3萬元匯入不知情之陳浚淇（所涉詐欺取財罪
    嫌，業經臺灣臺中地方檢察署【下稱臺中地檢署】檢察官以
    108年度偵字第29771號為不起訴處分確定）向台北富邦商業
    銀行股份有限公司（下稱台北富邦銀行）申辦之帳號000-00
    0000000000號帳戶；（三）於107年11月12日晚間7時許，在
    臺中市○○區○○路00號「統一超商上安門市」，將現金6萬元
    交與自稱「凱文-債務處理專家」之黃振忠與林育承。（四
    ）於107年11月16日晚間6時許，依指示將2萬元匯入陳浚淇
    上開台北富邦銀行帳戶內。（五）於107年11月18日晚間10
    時35分許，依指示將2萬元匯入陳浚淇上開台北富邦銀行帳
    戶內。（六）於107年11月20日上午9時20分許，依指示將1
    萬1,000元匯入不知情之陳柏勝（所涉詐欺取財罪嫌，業經
    臺中地檢署檢察官以109年度偵緝字第455號為不起訴處分確
    定）向龍翔網路有限公司申辦之國泰世華商業銀行股份有限
    公司（下稱國泰世華銀行）帳號000-00000000000000號虛擬
    帳戶。嗣因趙菠育察覺有異，報警處理，始循線查獲上情。
二、案經趙菠育訴由臺中市政府警察局第六分局報告臺灣臺中地
    方檢察署檢察官偵查起訴。
    理  由
壹、程序部分：
    本件被告林育承所犯均為死刑、無期徒刑、最輕本刑為3年
    以上有期徒刑以外之罪，亦非屬高等法院管轄之第一審案件
    ，其於準備程序進行中，先就被訴事實為有罪之陳述，經本
    院告知簡式審判程序之旨，並聽取當事人之意見後，本院合
    議庭裁定依刑事訴訟法第273條之1規定，由受命法官獨任進
    行簡式審判程序，是本案之證據調查，依刑事訴訟法第273
    條之2規定，不受同法第159條第1項、第161條之2、第161條
    之3、第163條之1及第164條至第170條規定之限制，合先敘
    明。
貳、實體部分：
一、上開犯罪事實，業據被告於本院準備程序及簡式審判程序中
    均坦承不諱（見本院卷第263、317、325、332至333、475至
    476頁），核與證人即告訴人趙菠育於警詢與偵訊（臺中地
    檢署108年度偵字第29771號卷第35至38、39至42、231、391
    至397、423至425頁）及本院準備與審理程序中（本院卷第9
    7、145至150頁）之證述、證人林倉誠（同偵卷第47至49、2
    01至202、423至425頁）、陳浚淇（同偵卷第31至34、202至
    203頁）及陳柏勝（臺中地檢署109年度偵緝字第455號卷第
    第9至11、33至34、51至52頁）於警詢及偵訊中之證述情節
    大致相符，並有告訴人指認臉書帳號「MARCUS CHOU」持用
    之手機門號0000000000號截圖（同偵卷第99頁）、臉書暱稱
    「MARCUS CHOU」之ID資料（同偵卷第123至124頁）、告訴
    人與臉書暱稱「MARCUS CHOU」對話截圖（同偵卷第119至12
    3頁）、告訴人與LINE暱稱「凱文-債務處理專家」對話截圖
    （同偵卷第125至127頁）、告訴人轉帳至陳浚淇上開台北富
    邦銀行帳戶交易明細截圖（同偵卷第127至129頁）、告訴人
    轉帳至陳柏勝上開國泰世華銀行虛擬帳戶交易明細截圖（同
    偵卷第131頁）、台北富邦商業銀行五股分行108年11月7日
    北富銀五股字第1080000033號函暨所附陳浚淇上開帳戶開戶
    資料及交易明細表（同偵卷第211至215頁）、國泰世華銀行
    存匯作業管理部108年11月20日國世存匯作業字第108016509
    8號函暨所附上開虛擬帳戶基本資料（同偵卷第217至219頁
    ）、龍翔網路有限公司109年5月7日函暨所附陳柏勝上開虛
    擬繳款帳號之帳戶交易資料（同偵卷第381頁）、內政部警
    政署反詐騙諮詢專線紀錄表（同偵卷第141頁）、臺中市政
    府警察局第六分局西屯派出所受理刑事案件報案三聯單、受
    理各類案件紀錄表、受理詐騙帳戶通報警示簡便格式表、金
    融機構聯防機制通報單（同偵卷第137至139、143至149頁）
    、本院108年度司執字第5917號債權憑證（同偵卷第71至72
    頁）、本院108年1月16日中院麟民執108司執菊字第5917號
    函暨所附告訴人簽立之107年4月3日協議書與本票、107年6
    月10日連帶保證書及本票影本（同偵卷第73至77頁）、林倉
    誠所提供其與臉書暱稱「歐舞」之人對話截圖（同偵卷第83
    至97頁）、被告107年10月20日與陳浚淇簽立之切結書影本
    （同偵卷第57頁）各1份在卷可憑，足認被告上開自白核與
    事實相符，自可採為論罪科刑之依據。本件事證已臻明確，
    被告上開犯行洵堪認定，應依法論科。
二、論罪科刑： 
  ㈠按共同正犯之成立，只須具有犯意之聯絡與行為之分擔，既
    不問犯罪動機起於何人，亦不必每一階段犯行，均經參與，
    且意思之聯絡不限於事前有協議，即僅於行為當時有共同犯
    意之聯絡者，亦屬之。其表示之方法，亦不以明示通謀為必
    要，即相互間有默示之合致，亦無不可。而共同實施犯罪行
    為之人，在合同意思範圍以內，各自分擔犯罪行為之一部，
    相互利用他人之行為，以達其犯罪目的者，即應對全部所發
    生之結果，共同負責，是共同正犯在犯意聯絡範圍內之行為
    ，應同負全部責任（最高法院34年度上字第862號、73年度
    台上字第2364號、28年度上字第3110號判決意旨參照）。又
    共同實施犯罪之人，在合同意思範圍以內，各自分擔犯罪行
    為之一部，相互利用他人之行為，以達其犯罪之目的者，即
    應對於全部所發生之結果，共同負責（最高法院28年度上字
    第3110號、77年度台上字第2135號判決意旨參照）。本案被
    告林育承坦承向告訴人收款之陳浚淇名下帳戶係其所借得，
    且於告訴人匯款至該帳戶後，其有從該帳戶提款轉交與共同
    被告黃振忠，並跟共同被告一起於事實欄一（一）及（三）
    所載之時地向告訴人收取各該金額之現金等語（本院卷第32
    5至329頁），證人即告訴人於偵訊中亦證稱：當時被告與共
    同被告跟伊收錢，兩位都有跟伊交談；當時有跟被告透過電
    話聯繫，被告在電話中也有叫伊要匯款到上開帳戶等語（臺
    中地檢署108年度偵字第29771號卷第391至397頁），堪認被
    告及共同被告就上開詐欺取財犯行，係相互協助分工以遂行
    整體詐欺計畫，係在合同意思範圍內，各自分擔犯罪行為之
    一部，並相互利用他人之行為，以達犯罪之目的，依前揭說
    明，自應負共同正犯之責。
  ㈡核被告所為，係犯刑法第339條第1項之詐欺取財罪。又被告
    就該犯行與共同被告有犯意聯絡及行為分擔，應論以共同正
    犯。本案被告及共同被告與告訴人建立信任關係後，即得接
    續以各種理由誘騙告訴人不斷付款，是告訴人雖因單一受騙
    事由而接連交付現金或轉帳匯款，然而均係被告及共同被告
    基於同一犯意及利用同一機會所為，侵害法益相同，各行為
    之獨立性極為薄弱，難以強行分開，應視為數個舉動之接續
    施行，均論以接續犯之包括一罪。
　㈢爰以行為人之責任為基礎，審酌被告正值青壯，竟不思循正
    當途徑獲取所需，為牟取一己私利，與共同被告共同詐欺取
    財，貪圖輕而易舉之不法利益，價值觀念偏差，並造成社會
    信任感危機，且致告訴人受有相當財產損害，迄今未能賠償
    告訴人，所為非是，惟被告犯後坦承犯行，態度尚可，兼衡
    其自陳：大專肄業之學歷、入監執行前從事通訊行自營商、
    與母親同住並對其扶養、經濟狀況勉持之生活狀況（見本院
    卷第477頁）等一切情狀，以及告訴人、檢察官對於量刑之
    意見（見本院卷第150、477頁），量處如主文所示之刑。
三、沒收：
　　按犯罪所得，屬於犯罪行為人者，沒收之；於全部或一部不
    能沒收或不宜執行沒收時，追徵其價額；犯罪所得已實際合
    法發還被害人者，不予宣告沒收或追徵，刑法第38條之1 第
    1 項前段、第3 項、第5 項分別定有明文。經查：
  ㈠按共同正犯犯罪所得之沒收、追徵，應就各人分得之數為之
    。是若共同正犯各成員內部間，對於犯罪所得分配明確時，
    應依各人實際所得宣告沒收；倘共同正犯個人確無所得或就
    犯罪所得無處分權限，且與其他成員亦無共同處分權限者，
    固無從諭知沒收。然若共同正犯對於犯罪所得實際上有共同
    處分權限，僅因彼此間尚未分配或分配狀況未臻具體、明確
    時，參照民法第271條、民事訴訟法第85條第1項前段等規定
    之法理，應按其共同正犯人數平均計算認定個人分得之數，
    沒收、追徵該犯罪所得（最高法院109年度台上字第1154號
    判決意旨參照）。經查，被告雖稱告訴人匯入前開帳戶之款
    項及交付之現金均由共同被告取走，惟被告自承其跟共同被
    告一起於事實欄一（一）及（三）所載之時地向告訴人收取
    各該金額之現金，且告訴人於事實欄一（二）、（四）及（
    五）所載時間匯入各該金額款項至陳浚淇上開台北富邦銀行
    帳戶時，該帳戶之提款卡係在被告手上，而由共同被告通知
    被告提領等節（本院卷第325至329頁），可證被告實際上就
    前開詐欺犯罪所得有共同處分權限，縱嗣後依指示將提領之
    犯罪所得轉交與共同被告，仍無足否定其轉交贓款前實際持
    有支配款項之事實，是應認被告與共同被告就本案犯罪所得
    均有共同處分權限，惟其等分配狀況未臻具體、明確，應平
    均計算認定個人分得之數，沒收、追徵該犯罪所得。
　㈡按實務固有見解認為：沒收新制將沒收性質變革為刑罰及保
    安處分以外之獨立法律效果，已非刑罰（從刑）。是刑法第
    38條之1第1項、第3項規定「犯罪所得，屬於犯罪行為人者
    ，沒收之；於全部或一部不能沒收或不宜執行沒收時，追徵
    其價額。」，係規定犯罪所得（原物），應先為獨立法律效
    果之沒收宣告，在無法執行沒收時，始以追徵價額方式替代
    之，此替代手段為執行之方法。上開規定並非規定「非原物
    」，即無庸為「沒收」之宣告，可逕為替代執行方法─「追
    徵」之諭知等語（可參閱臺灣高等法院臺南分院109年度金
    上訴字第772號判決意旨）。惟：
  ⒈論者主張：由於沒收與追徵之效力不同，執行方式有別，故
    裁判主文原則上應明確諭知沒收或諭知追徵，不宜使用條件
    句方式宣告。但我國沒收新制施行後，實務多數判決用「條
    件句」一併宣告沒收與追徵，不僅會造成執行標的不明確而
    使執行機關無法執行，更會因為沒收或追徵標的權利歸屬不
    同，而影響裁判確定後，被害人請求發還或給付之程序保障
    設計，連帶影響受判決人之其他普通債權人之債權受償機會
    （參閱林鈺雄，刑法沒收之追徵條款─兼評相關實務見解，
    第66卷第4期，109年8月，第12頁；連孟琦，犯罪所得沒收
    與追徵裁判之區別與宣告，月旦裁判時報，第91期，109年1
    月，第68至69頁），事實上，早於沒收舊制時，最高法院27
    年度上字第2016號判決意旨已指出：「刑法第131條第2項既
    規定所得之利益沒收之，如全部或一部不能沒收時，追徵其
    價額，則被告所得之利益，究應直接沒收，『抑』應追徵價額
    及其數量或價額若干，自應於判決主文內明白宣示，原判決
    僅宣示所得之利益沒收，殊嫌含混。」意即法院不僅應明白
    宣示沒收「或」追徵，更應清楚諭知其數量或價額，顯然明
    確區分沒收與追徵二者；而從新法第38條之2第2項規定：「
    宣告前2條之沒收或追徵，有過苛之虞、欠缺刑法上之重要
    性、犯罪所得價值低微，或為維持受宣告人生活條件之必要
    者，得不宣告或酌減之」觀察，其亦規定「沒收『或』追徵」
    ，法院得依上開規定裁量是否宣告沒收「或」追徵，抑酌減
    沒收「或」追徵之數量、價額，足見法院本應視個案審理結
    果，宣告沒收「或」追徵，並非謂不問何情，應一律宣告沒
    收「及」追徵，倘法院審理結果已可判斷無從原物沒收，實
    無贅為「沒收」宣告之必要，應逕行追徵其價額，此參諸最
    高法院108年度台上字第3249號判決撤銷改判原審判決沒收
    部分，逕追徵犯罪所得價額，並謂：「原判決上開違法，尚
    不影響於事實之確定及其他沒收之諭知，本院可據以為裁判
    ，又該犯罪所得既未扣案，衡情應已混同，無從沒收原物，
    爰改判如主文第2項所示。」應明（另可參閱最高法院107年
    度台上字第1577號判決意旨）。
  ⒉關於沒收標的為「金錢」時，論者指出，由於金錢重在其表
    彰之價值，且金錢特別容易移轉、消費及混同，故除了原利
    得現金仍存在的少數情形（如擄人勒贖被查獲的「原贖金」
    、販毒「當場查獲」的交付現金等）外，並不是沒收原客體
    ，而是以追徵其價額為主（參閱林鈺雄，前揭文，第5 頁）
    ；另有論者說明，當沒收標的為「金錢」時，通常是因為混
    合的原因而無法特定，所以才不能原物沒收，並不是因其本
    質重在兌換價值且易於混同而只需追徵，也就是金錢「本質
    上易於混同」與「實際上是否混同」屬於不同概念，如可特
    定，就能被原物沒收，若因混合而無法特定，則只能追徵相
    當價額，「法院」還是要個案審查實際上能否原物沒收（參
    閱連孟琦，前揭文，第71頁）。
  ㈢綜上，爰就本案全部犯罪所得17萬1,000元，按其共同正犯人
    數2人平均計算認定被告分得之數為8萬5,500元；另查被告
    於審理中供稱：伊在案發前後之107年9月至12月間住在共同
    被告之家中，共同被告沒有向伊收取房租及相關費用等語（
    本院卷第476頁），可徵被告仍實際保有犯罪所得，查無刑
    法第38條之2第2項所列之對被告過苛等情事；而被告上開犯
    罪所得，因與其他現金混合而無法特定原物，應逕追徵不能
    （原物）沒收之犯罪所得價額。
據上論斷，應依刑事訴訟法第273條之1第1項、第299條第1項前
段，刑法第339條第1項、第28條、第41條第1項前段、第38條之1
第1項前段、第3項，刑法施行法第1條之1第1項，判決如主文。 
本案經檢察官陳建文提起公訴，檢察官張添興、張溢金到庭執行
職務。
中　　華　　民　　國　　110 　年　　10　　月　　21　　日
                  刑事第二十庭  法  官  林秉賢
以上正本證明與原本無異。
如不服本判決應於收受送達後20日內向本院提出上訴書狀，並應
敘述具體理由；其未敘述上訴之理由者，應於上訴期間屆滿後20
日內向本院補提理由書（均須按他造當事人之人數附繕本）「切
勿逕送上級法院」。
告訴人或被害人如不服判決，應備理由具狀向檢察官請求上訴，
上訴期間之計算，以檢察官收受判決正本之日起算。
                        　　　　書記官  詹東益
中　　華　　民　　國　　110 　年　　10　　月　　21　　日
附錄論罪科刑法條：
中華民國刑法第339條
（普通詐欺罪）
意圖為自己或第三人不法之所有，以詐術使人將本人或第三人之
物交付者，處5年以下有期徒刑、拘役或科或併科50萬元以下罰
金。
以前項方法得財產上不法之利益或使第三人得之者，亦同。
前二項之未遂犯罰之。